【裁判字號】    98,訴,1572
【裁判日期】    990603
【裁判案由】    清償債務
【裁判全文】
臺灣桃園地方法院民事判決              98年度訴字第1572號
原      告  甲○○○保險股份有限公司
法定代理人  乙○○
訴訟代理人  王志賢
            丙○○
被      告  丁○○
上列當事人間請求清償債務事件，本院於民國99年5 月20日言詞
辯論終結，判決如下：
    主      文
被告應給付原告新臺幣貳佰貳拾伍萬肆仟肆佰捌拾伍元，及自民
國九十八年八月二十八日起至清償日止按週年利率百分之五計算
之利息。
原告其餘之訴駁回。
訴訟費用由被告負擔百分之九十九，餘由原告負擔。
本判決第一項於原告以新臺幣柒拾伍萬元或等值之金融機構無記
名可轉讓定存單供擔保後，得假執行。
原告其餘假執行之聲請駁回。
    事實及理由
一、原告起訴主張：（一）被告自民國85年11月1 日起任原告業
    務員一職，司業務拓展及保費收取等服務工作，於94年間向
    保戶即訴外人游素春招攬甲○○○創世紀變額萬能壽險（丙
    型）4 件（保單號碼分別為：0000000000號、0000000000號
    、0000000000號及0000000000號，下稱系爭保約），惟嗣後
    被保險人即訴外人李彥毅、李思婷、李彥欣、李彥慶等人向
    原告主張系爭保約契約書上之被保險人簽名並非渠等所親簽
    ，依保險法第105 條規定，系爭保約自始無效，原告即依法
    註銷契約，並返還保戶所繳保險費。（二）原告因被告招攬
    系爭保約，已按系爭保險契約「佣金支給核發標準」及「收
    展員各項津貼及獎金計算標準」規定，發與被告佣金新臺幣
    （下同）218,500 元，另原告依被告任職期間，其業績津貼
    分數依被告每分可支領之津貼19元計算，發與被告259,054
    元之業績津貼。是被告受有原告給與之業績佣金及工作獎金
    共計477,554 元之不當得利。（三）被告於本件自認係因其
    招攬疏失致使系爭保約被註銷而使原告受有損害，故除上述
    被告應返還原告之金額外，原告公司另因上開保單之投資損
    失，其計算方式為保價餘額減去總繳保費扣除保費費用、危
    險保費、管理費及部分提領後之值。查系爭保約之上述差額
    各為517,235 元、280,539 元、447,403 元、532,742 元，
    合計為1,777,919 元，該部分係屬被告之加害給付，並致原
    告公司受有損害，被告依法自應依不完全給付債務不履行之
    規定，對原告負損害賠償責任。綜上，被告應給付原告之總
    金額應為2,255,473 元。爰依民法不當得利、侵權行為及不
    完全給付之法律關係提起本訴等語，並聲明：（一）被告應
    給付原告2,255,473 元及自起訴狀繕本送達翌日（98年8 月
    28日）起至清償日止，按週年利率5%計算之利息。（二）原
    告願以現金或等值之金融機構無記名可轉讓定存單供擔保，
    請准宣告假執行。
二、被告則以：（一）其確實未親晤系爭保約之被保險人即訴外
    人李彥毅、李思婷、李彥欣、李彥慶等親自簽名，導致系爭
    保約無效，其有所疏失。（二）就原告所提出如本院卷第40
    頁投資損失之計算，為保價餘額減去總繳保費扣除保費費用
    、危險保費、管理費及部分提領後之值，以及佣金以每分19
    元計算方式，均無意見（本院卷第142 、143 頁）。（三）
    原告並未將要保人所繳之全部款項以投資，原告會先扣除保
    險費費用部分，該部分原告不應向被告求償。又要保人投資
    時，被告皆有跟要保人說明清楚，投資之標的亦是要保人所
    簽立，且原告投資報酬之損失並非被告所造成等語資為抗辯
    ，並聲明：原告之訴駁回。
三、兩造不爭執事項
（一）被告於94年間招攬被保險人即訴外人李彥毅之保險（保單
      號碼0000000000號）、被保險人即訴外人李思婷之保險（
      保單號碼0000000000號）、被保險人即訴外人李彥慶之保
      險（保單號碼0000000000號）、被保險人即訴外人李彥欣
      之保險（保單號碼0000000000號）。
（二）本院卷第10至14頁被保險人即訴外人李彥毅之要保書（保
      單號碼0000000000號）、第15至18頁被保險人即訴外人李
      思婷之要保書（保單號碼0000000000號）、本院卷第19至
      21頁被保險人即訴外人李彥慶之要保書（保單號碼000000
      0000號）、本院卷第22至24頁被保險人即訴外人李彥欣之
      要保書（保單號碼0000000000號），其上被保險人之簽名
      均非李彥毅、李思婷、李彥慶、李彥欣所親自簽名。且系
      爭保約均因未經李彥毅、李思婷、李彥慶、李彥欣親自簽
      名之書面同意，依保險法第105 條規定而無效。被告為招
      攬系爭保約之業務員，就未親晤李彥毅、李思婷、李彥欣
      、李彥慶等人於系爭保約上簽名一事有過失。
（三）系爭保約中被保險人即訴外人李彥毅、李思婷、李彥欣、
      李彥慶之保險契約，其總繳保費數額分別為200 萬元、10
      0 萬元、200 萬元、200 萬元。
（四）系爭保約中被保險人即訴外人李彥毅、李思婷、李彥欣、
      李彥慶之保險契約，其保費費用數額分別為27萬元、22萬
      元、35.5萬元、27萬元。
（五）系爭保約中被保險人即訴外人李彥毅、李思婷、李彥欣、
      李彥慶之保險契約，其危險保費數額分別為6,750 元、2,
      039 元、13,350元、6,690 元。
（六）系爭保約中被保險人即訴外人李彥毅、李思婷、李彥欣、
      李彥慶之保險契約，其管理費數額分別為4,000 元、3,85
      0 元、4,800 元、4,000 元。
（七）系爭保約中被保險人即訴外人李彥毅、李思婷、李彥欣、
      李彥慶之保險契約，其投資後保價數額分別為1,202,015
      元、493,572 元、1,179,447 元、1,186,568 元。
（八）系爭保約投資損失之計算，為保價餘額減去總繳保費扣除
      保費費用、危險保費、管理費及部分提領後之值。
（九）依被告職級計算，其業績津貼分數每分可支領之津貼19元
      。
四、兩造爭執事項：原告因系爭保約無效所產生投資報酬損失，
    是否應由被告負擔？
五、得心證之理由
（一）查被告於94年間招攬系爭保約，然因未親自會晤訴外人李
      彥毅、李思婷、李彥欣、李彥慶於系爭保約要保書上簽名
      ，致系爭保約要保書上之被保險人即訴外人李彥毅、李思
      婷、李彥欣、李彥慶之簽名，均非渠等所親自為之，系爭
      保約因未經被保險人書面同意，依保險法第105 條規定而
      無效一事有過失。又系爭保約投資損失之計算，為保價餘
      額減去總繳保費扣除保費費用、危險保費、管理費及部分
      提領後之值。依被告職級計算，其業績津貼分數每分可支
      領之津貼19元等情，為兩造所不爭，並有原告提出之系爭
      保約要保書、聲明確認書、收展員各項津貼及獎金計算標
      準等在卷為憑，自堪信為真實。
（二）按無法律上之原因而受利益，致他人受損害者，應返還其
      利益。雖有法律上之原因，而其後已不存在者，亦同，民
      法第179 條定有明文。經查：
      1.依被告招攬系爭保單所繳保險費乘以該保險契約所定之
        佣金支給核發標準計算，佣金總額為第1 保單年度所繳
        保險費乘以17.5% 及其他保單年度所繳保險費乘以1%之
        加總。查：
     （1）被保險人即訴外人李彥毅之保險（保單號碼00000000
          00號）第1 保單年度繳款20萬元，其餘保單年度共繳
          款180 萬元，故此部分佣金為53,000元（計算式：20
          萬×17.5% ＋180 萬×1%＝53,000），此有業績佣金
          計算表附於本院卷第71頁為憑。
     （2）被保險人即訴外人李思婷之保險（保單號碼00000000
          00號）第1 保單年度繳款20萬元，其餘保單年度繳款
          80萬元，故此部分佣金為43,000元（計算式：20萬×
          17.5% ＋80萬×1%＝43,000），此有業績佣金計算表
          附於本院卷第72頁為憑。
     （3）被保險人即訴外人李彥欣之保險（保單號碼00000000
          00號）第1 保單年度繳款30萬元，其餘保單年度繳款
          170 萬元，故此部分佣金為69,500元（計算式：30萬
          ×17.5% ＋170 萬×1%＝69,500），此有業績佣金計
          算表附於本院卷第72頁為憑。
     （4）被保險人即訴外人李彥慶之保險（保單號碼00000000
          00號）第1 保單年度繳款20萬元，其餘保單年度共繳
          款180 萬元，故此部分佣金為53,000元（計算式：20
          萬×17.5% ＋180 萬×1%＝53,000），此有業績佣金
          計算表附於本院卷第73頁為憑。
     （5）是以，被告因招攬系爭保約，而收有自原告發給之佣
          金共計218,500 元（計算式：53,000＋43,000＋69,5
          00＋53,000＝218,500 元）
      2.業績津貼部分：兩造就被告之業績分數為每分19元一事
        不爭，已如前述。又被告對原告主張其因被保險人即訴
        外人李彥毅之保險（保單號碼0000000000號）獲得之業
        績分數為3,255.2 分；自被保險人即訴外人李思婷之保
        險（保單號碼0000000000號）獲得之業績分數為2,683.
        2 分；自被保險人即訴外人李彥慶之保險（保單號碼00
        00000000號）獲得之業績分數為3,307.2 分；自被保險
        人即訴外人李彥欣之保險（保單號碼0000000000號）獲
        得之業績分數為4,336.8 分一事，均不表示爭執，並有
        業績明細附於本院卷第90至93頁可稽。是以，被告因招
        攬系爭保約所獲得之業績分數為13,582.4分（計算式：
        3,25 5.2＋2,683.2 ＋3,307.2 ＋4,336.8 ＝13,582.4
        ）。又兩造既就每分為19元計算一事不爭執，故被告應
        返還原告之業績津貼應為258,066 元（計算式：19×13
        ,582.4＝258,066 ，元以下四捨五入）。逾此部分之請
        求，即屬無據。
      3.是以，被告因招攬系爭保約，而自原告受有佣金218,50
        0 元及業績津貼應為258,066 元，共計476,566 元（計
        算式：218,500 ＋258,066 ＝476,566 元），該等款項
        既因系爭保約無效，則被告領有該等款項即欠缺法律上
        之原因，自應返還與原告。
（三）被告是否應就原告因系爭保約無效所生之投資損失1,777,
      919 元負賠償責任？
      1.按因可歸責於債務人之事由，致為不完全給付者，債權
        人得依關於給付遲延或給付不能之規定行使其權利。因
        不完全給付而生前項以外之損害者，債權人並得請求賠
        償，民法第227 條定有明文。次按保險招攬之行為，係
        指業務員從事下列之行為：一、解釋保險商品內容及保
        單條款。二、說明填寫要保書注意事項。三、轉送要保
        文件及保險單。四、其他經所屬公司授權從事保險招攬
        之行為，保險業務員管理規則第15條第3 項亦有明訂。
        又依兩造間於94年6 月16日所訂定之「甲○○○保險股
        份有限公司承攬契約書」第4 條約定：「乙方（即被告
        ）有下列情事之一者，甲方（即原告）得終止本契約，
        如有損害並得向乙方請求損害賠償：一、違反『保險業
        務員管理規則』之規定，情節重大者。二、違反甲方新
        契約招攬之各項規定者。三、其他重大損害甲方利益之
        行為者。」（本院卷第60頁）。
      2.經查系爭保約之業務員招攬訪問報告書暨自行生調表均
        記載：「本要保書暨被保險人職業及告知書等各詢問事
        項，確經本人當面向要、被保險人說明，並由要、被保
        險人親自填寫要保書並簽名無誤，如有不實，致公司受
        損害時願負賠償責任。上列各項，均在面見要、被保險
        人後作成的報告，均屬事實，特此聲明。」並由被告簽
        名（本院卷第13頁背面、第18、21、24頁）足認被告就
        系爭保約確有親自見聞訴外人即被保險人李彥毅、李思
        婷、李彥欣、李彥慶簽名之義務，是以被告未親晤渠等
        簽名，並致系爭保約因違反保險法第105 條規定而無效
        自屬就上開承攬契約之履行有不完全給付之情事。故依
        上開民法第227 條第2 項規定及業務員招攬訪問報告書
        暨自行生調表之約定，被告自應就原告投資損失之部分
        ，負損害賠償責任。
      3.又兩造就系爭保約投資損失之計算方式，為保價餘額減
        去總繳保費扣除保費費用、危險保費、管理費及部分提
        領後之數額、以及系爭保約之總繳保費、保費數額、危
        險保費、管理費及保價餘額等數額均不爭執，是以被保
        險人即訴外人李彥毅之保險（保單號碼0000000000號）
        投資損失為517,235 元（計算式：1,202,015-（200 萬
        -27 萬-6,750-4,000）＝-517,235）；被保險人即訴外
        人李思婷之保險（保單號碼0000000000號）投資損失為
        280,539 元（計算式：493,572-（100 萬-22 萬-2,039
        -3,850）＝-280,539）；被保險人即訴外人李彥慶之保
        險（保單號碼0000000000號）投資損失為532,742 元（
        計算式：1,186,568-（200 萬-27 萬-6,690-4,000）＝
        -532,742）；被保險人即訴外人李彥欣之保險（保單號
        碼0000000000號）投資損失為447,403 元（計算式：1,
        179,447-（200 萬-35.5 萬-13,350-4,800 ）＝-447,4
        03）。是以，系爭保約之投資損失總計為1,777,919 元
        （計算式：517,235 ＋280,539 ＋532,742 ＋447,403
        ＝1,777,919 ），故上開投資損失之金額，自應由被告
        負賠償之責。
六、綜上所述，原告係因被告招攬系爭保約而給付佣金及業績獎
    金476,566 元，系爭保約既屬無效，則被告受有該等款項即
    屬不當得利。又原告因被告不完全給付，而受有1,777,919
    元之損失，亦得依民法第277 條第2 項之規定，向被告請求
    賠償。從而，原告依不當得利及債務不履行之法律關係，請
    求被告給付2,254,485 元（計算式：476,566+1,777,919 ＝
    2,254,485 ）及自起訴狀繕本送達之翌日（即98年8 月28日
    ）起至清償日止，按週年利率5%計算之利息之範圍內，為有
    理由，應予准許。逾此部分之請求，即屬無據，應予駁回。
七、本件原告勝訴部分，原告陳明願供擔保，請准宣告假執行，
    核無不合，爰酌定相當之擔保准許之。至原告敗訴部分，其
    假執行之聲請失所附麗，應予駁回。
八、本件事證已臻明確，兩造其餘主張陳述及所提之證據，經審
    酌與本院前揭判斷無影響，毋庸一一論述，附此敘明。
九、訴訟費用負擔之依據：民事訴訟法第79條。
中    華    民    國    99    年    6     月    3     日
          民事第三庭  審判長法  官  黃漢權
                            法  官  周玉
                            法  官  毛彥程
以上正本係照原本作成。
如對本判決上訴，須於判決送達後20日內向本院提出上訴狀。
中    華    民    國    99    年    6     月    4     日
                            書記官  伍幸怡

司法院資訊處製作；財團法人民間司法改革基金會備份。
